臺灣高等法院刑事判決
111年度上訴字第3003號
上　訴　人　
即　被　告　杜依璇　
　　　　　　　　　　
　　　　　　　　　　
　　　　　　　　　　　
選任辯護人　林明信律師
　　　　　　鄭信煌律師
上列上訴人因詐欺等案件，不服臺灣桃園地方法院110年度金訴
字第170號，中華民國111年3月23日第一審判決（起訴案號：臺
灣桃園地方檢察署110年度偵字第8029號、第14371號），提起上
訴，本院判決如下：
    主  文
原判決撤銷。
杜依璇無罪。
    理  由
一、公訴意旨略以：被告杜依璇為成年人，依其智識及一般社會
    生活之通常經驗，知悉金融機構帳戶為個人信用之表徵，並
    能預見將個人金融帳戶之存摺、提款卡及提款密碼等資料提
    供予他人，極可能供詐欺集團作為人頭帳戶，用以匯入詐欺
    犯罪所得，並利用轉帳、提款等方式，致偵查機關及被害人
    均難以追查而掩飾、隱匿詐欺犯罪所得去向，竟仍不違背其
    本意，與真實姓名年籍不詳而綽號為「張專員」、「林主任
    」等成年人3人以上之詐欺集團（下稱本案詐欺集團）成員
    ，均意圖為自己不法之所有，基於3人以上共同犯詐欺取財
    、提供金融帳戶及提款以掩飾、隱匿詐欺犯罪所得去向之不
    確定故意之犯意聯絡，於民國109年12月間某日，在桃園市
    某處，提供其所申辦永豐商業銀行股份有限公司（下稱永豐
    銀行）帳號807-179018000*****號帳戶（下稱本案永豐帳戶
    ）、玉山商業銀行股份有限公司（下稱玉山銀行）帳號808-
    06139791*****號之帳戶（下稱本案玉山帳戶）、臺灣中小
    企業銀行股份有限公司（下稱中小企銀）帳號050-005626**
    ***號之帳戶（下稱本案企銀帳戶，下合稱上開3帳戶為本案
    3帳戶），供本案詐欺集團使用，嗣由本案詐欺集團成員以
    附表「詐騙時間及方式」欄所示之時間及方式，分別對告訴
    人陽○德、被害人謝○穎施以詐術，致其等陷於錯誤，而分別
    於附表所示之匯款時間，透過網路銀行或自動櫃員機將附表所
    示之金額款項匯入被告之本案永豐帳戶、本案企銀帳戶內，
    並由被告依指示於附表所示之提款時地、方式，提領各該金
    額款項後，旋即轉交予本案詐欺集團成員。因認被告涉犯刑
    法第339條之4第1項第2款之3人以上共同詐欺取財、洗錢防
    制法第14條第1項之一般洗錢罪嫌。
二、按犯罪事實應依證據認定之，無證據不得認定犯罪事實；又
    不能證明被告犯罪者應諭知無罪之判決。刑事訴訟法第154
    條第2項、第301條第1項分別定有明文。刑事訴訟法所謂認
    定犯罪事實之證據，係指足以認定被告確有犯罪行為之積極
    證據而言，該項證據自須適合於被告犯罪事實之認定，始得
    採為斷罪資料。如未能發現相當證據，或證據不足以證明，
    自不能以推測或擬制之方法，以為裁判基礎。又檢察官就被
    告犯罪事實，應負舉證責任，並指出證明之方法。因此，檢
    察官對於起訴之犯罪事實，應負提出證據及說服之實質舉證
    責任。倘其所提出之證據，不足為被告有罪之積極證明，或
    其指出證明之方法，無從說服法院以形成被告有罪之心證，
    基於無罪推定之原則，自應為被告無罪判決之諭知，最高法
    院29年上字第3105號、40年台上字第86號、92年台上字第12
    8號判例意旨亦同。次按「不確定故意」與「疏忽」僅一線
    之隔，自應嚴格認定，以實務上常見之因借貸或求職而提供
    帳戶為言，該等借貸或求職者，或因本身信用不佳或無擔保
    ，無法藉由一般金融機關或合法民間借款方式解決燃眉之急
    ，或因處於經濟弱勢，急需工作，此時又有人能及時提供工
    作機會，自不宜「事後」以「理性客觀人」之角度，要求其
    等於借貸或求職當時必須為「具有一般理性而能仔細思考後
    作決定者」，無異形同「有罪推定」。而應將其提供帳戶時
    之時空、背景，例如是否類同重利罪之被害人，係居於急迫
    、輕率、無經驗或難以求助之最脆弱處境、或詐騙集團係以
    保證安全、合法之話術等因素納為考量。倘提供帳戶者有受
    騙之可能性，又能提出具體證據足以支持其說法，基於無罪
    推定原則，即應為其有利之認定（最高法院111年度台上字
    第1075號判決意旨參照）。
三、公訴意旨認被告涉犯加重詐欺、洗錢罪嫌，係以被告之供述
    、證人即告訴人陽○德及被害人謝○穎之指述、被告之本案永
    豐帳戶、本案企銀帳戶存摺內頁影本、存款交易明細查詢單
    、陽○德匯款所使用之郝中模永豐銀行帳戶存摺內頁影本、
    謝○穎之匯款申請書、郵局存摺內頁影本、內政部警政署反
    詐騙諮詢專線紀錄表、臺中市政府警察局第五分局水湳派出
    所、基隆市警察局第一分局延平街派出所受理詐騙帳戶通報
    警示簡便格式表、金融機構聯防機制通報單、受理各類案件
    紀錄表、受理刑事案件報案三聯單等件為據。
四、訊據被告堅決否認有何詐欺及洗錢犯行，辯稱：伊係因有資
    金需求，故在社群網站臉書之頁面上洽詢勞工貸款事宜，進
    而與一名自稱「張專員」之人以通訊軟體LINE聯繫，因「張
    專員」稱伊負債比過高，需要提供銀行帳戶作為資金往來證
    明使用，伊便提供本案3帳戶，並依LINE暱稱「Brendon Che
    n」、「Dominic林」之人指示將匯入各該帳戶內之款項提領
    轉交，伊僅係被詐欺集團成員利用，並無詐欺及洗錢之故意
    等語。經查：
　㈠被告於109年12月9日，以LINE傳送本案3帳戶存摺封面及內頁
    予LINE暱稱「張專員」之本案詐欺集團成員，嗣本案詐欺集
    團成員以附表「詐騙時間及方式」欄所示之時間及方式，分
    別對告訴人陽○德、被害人謝○穎施以詐術，致其等陷於錯誤
    ，而分別於附表所示之匯款時間匯入各該金額至被告之本案
    永豐帳戶、本案企銀帳戶內，並由被告依LINE暱稱「Brendo
    n Chen」、「Dominic林」之本案詐欺集團成員指示，於附
    表所示之提款時地、方式提領各該金額款項後轉交予本案詐
    欺集團成員等情，為被告所供承，並據證人即告訴人陽○德
    、被害人謝○穎證述明確，且有被告與「張專員」、「Brend
    on Chen」、「Dominic林」之LINE對話紀錄、被告之本案永
    豐帳戶、本案企銀帳戶存摺內頁影本、存款交易明細查詢單
    、監視器畫面擷圖、陽○德與LINE暱稱「心想事成」之本案
    詐欺集團間LINE對話紀錄、匯款所使用之郝中模永豐銀行帳
    戶存摺內頁影本、內政部警政署反詐騙諮詢專線紀錄表、臺
    中市政府警察局第五分局水湳派出所受理詐騙帳戶通報警示
    簡便格式表、金融機構聯防機制通報單、受理各類案件紀錄
    表、受理刑事案件報案三聯單、謝○穎之郵政跨行匯款申請
    書、郵局存摺內頁影本、內政部警政署反詐騙諮詢專線紀錄
    表、基隆市警察局第一分局延平街派出所受理詐騙帳戶通報
    警示簡便格式表等件在卷可稽，此部分事實堪以認定。
　㈡被告與「張專員」、「Brendon Chen」、「Dominic林」於10
    9年12月7日至18日間之LINE對話紀錄如下（參臺灣桃園地方
    檢察署〈下稱桃園地檢署〉110年度偵字第8029號卷〈下稱偵卷
    〉第41至47頁）：
【與「張專員」間之LINE對話紀錄】：
    
【與「Brendon Chen」間之LINE對話紀錄】：　　
    
【與「Dominic林」間之LINE對話紀錄】：　　
      
　㈢依上開LINE對話內容觀之，被告係以有貸款需求為由主動與
    「張專員」聯繫，經「張專員」指示提供雙證件、2家以上
    存摺封面、薪轉帳戶內頁後，再經「Brendon Chen」向被告
    稱「杜依璇小姐到時候要麻煩請把我轉匯給你的金額，在24
    小時之內還給我，如果沒有歸還，就是涉及侵佔、詐騙及竊
    盜等罪責」，並指示被告另提供手持身分證之相片、工作單
    位名稱、緊急聯絡人、現居地址、電話等個人資訊，經被告
    如實提供，復由「Dominic林」於109年12月14日逐步以簡訊
    及電話監控，指示被告提領匯入本案3帳戶之款項後轉交予
    指定之人，核其對話內容及被告舉止，可認被告陳稱：因「
    張專員」表示其因負債比過高，需要提供銀行帳戶作為銀行
    的往來證明使用，否則不能貸款，會由新光銀行的會計師聯
    絡處理，伊才會依照自稱會計師之「Brendon Chen」、自稱
    會計師助理「林主任」之「Dominic林」指示，提供薪轉、
    兼職打工及退稅使用之本案3帳戶供匯款進入各該帳戶後提
    領返還，藉此提高銀行往來積分，以便於向新光銀行貸款等
    語，似非全然無據。
　㈣「張專員」、「Brendon Chen」、「Dominic林」以「需匯款
    至銀行帳戶內提高銀行往來證明積分以便於貸款」為由，指
    示貸款人即被告提供本案3帳戶，由其等提供款項匯入後再
    由被告提領返還，單獨觀此要求固不合理，然「張專員」等
    人以佯裝之「銀行人員」、「會計師」等專業身分，配合「
    協助提高銀行往來積分」、「使銀行易於審核撥貸」、「若
    未歸還款項將涉侵占、詐欺、竊盜刑責」之話術，加之此等
    匯款提領之舉動確可增加帳戶內資金流動次數，是上開對被
    告之指示依該語境脈絡則非顯突兀，而被告於本案案發前半
    年曾向中小企銀申辦10萬元之勞工紓困貸款，有該行109年5
    月11日勞工紓困貸款1份在卷可憑（見原審卷第99至104、17
    5頁），其亦自承曾向玉山銀行、渣打銀行借款，但因有欠
    繳信用卡費、信用有瑕疵而遭拒等語（見原審卷第49頁），
    可認被告所稱經濟狀況及資力不佳而有資金需求等語非虛，
    是「張專員」等人所為上開話術，衡以被告僅高職肄業之教
    育程度，自承曾任鞋店員工、魯味銷售及工廠技術員等非關
    金融貸放款項之工作經驗，確可能使需款孔急之被告誤信此
    舉有利於貸款審核而依其等指示辦理。被告固於偵查中陳稱
    其有看過相關新聞，看到匯款人之姓名時有想對方是不是被
    騙了等語（見偵卷第83頁），然其於案發後之109年12月18
    日，尚有傳送「張先生請問我的貸款有消息嗎」之LINE訊息
    予「張專員」，則被告於行為時是否已察覺「張專員」等人
    為詐欺集團成員，自己所為實與貸款無關，而係為詐欺集團
    提領轉交不法款項，即非無疑，尚難遽為不利於被告之認定
    。
五、綜觀上情，被告辯稱其因有借款需求，誤信「張專員」等人
    能為其提高銀行往來積分並協助貸款，遭詐騙始依指示提供
    本案3帳戶並提領匯入款項等語，尚非全然無據。檢察官所
    舉證據，仍未能使本院確信被告主觀上可預見其所為係為本
    案詐欺集團提領詐騙款項，且具縱如此亦不違背其本意之加
    重詐欺及洗錢不確定故意，尚無法使本院形成被告有罪之心
    證，依前開說明，應為被告無罪之諭知。
六、撤銷改判之理由：
　　原審認被告成立犯罪，認事用法尚有違誤，被告上訴否認犯
    罪，為有理由，應就原審判決予以撤銷，改諭知被告無罪。
    另就桃園地檢署檢察官以110年度偵字第18304號於原審所移
    送併案之案件，即非本院所得審究，應退由檢察官另為適法
    之處理，附此敘明。
據上論斷，應依刑事訴訟法第369條第1項前段、第364條、第301
條第1項前段，判決如主文。
本案經檢察官林秉賢提起公訴，檢察官張瑞娟到庭執行職務。
中　　華　　民　　國　　111 　年　　11　　月　　17　　日
                  刑事第八庭  審判長法　官  陳世宗
                                    法　官  呂寧莉
                                    法　官  林呈樵
以上正本證明與原本無異。
被告不得上訴。
檢察官如不服本判決，應於收受送達後20日內向本院提出上訴書
狀，其未敘述上訴之理由者並得於提起上訴後20日內向本院補提
理由書（均須按他造當事人之人數附繕本）「切勿逕送上級法院
」。
                                    書記官  謝雪紅
中　　華　　民　　國　　111 　年　　11　　月　　17　　日
附表
編號 告訴人 （被害人） 詐騙時間及方式 匯款時間 匯款金額（新臺幣）  提款時地、方式及金額 1 陽○德 於109年12月9日至同年月14日間，以不詳門號及LINE陸續傳聯繫陽○德，佯稱為陽○德之親家母向其借款云云，致陽○德陷於錯誤，並依指示接續匯款，其中1筆匯入被告之本案永豐帳戶 109年12月14日上午11時52分許 23萬元 於109年12月14日中午12時許，在桃園市蘆竹區中正路310號之永豐銀行南崁分行臨櫃提款20萬元，再於同時地以自動櫃員機提款3萬元 2 謝○穎（未提告） 於109年12月14日，以不詳門號陸續聯繫謝○穎，佯稱為謝○穎之阿姨向其借款云云，致謝○穎陷於錯誤，並依指示匯款至被告之本案企銀帳戶 109年12月14日中午12時許 15萬元 於109年12月14日中午12時許，在桃園市蘆竹區中正路381號之中小企銀南崁分行臨櫃提款15萬元